臺灣嘉義地方法院民事判決　94年度訴字第166號
原　　　告　辛○○
訴訟代理人　邱創典律師
被　　　告　ｒ○○
　　　　　　Ｇ○○○
　　　　　　ｐ○○
　　　　　　ｑ○○
　　　　　　乙○○○
　　　　　　ｏ○○
　　　　　　ｍ○○
　　　　　　ｎ○○
　　　　　　酉○○○
　　　　　　午○
　　　　　　己○○○
　　　　　　巳○
　　　　　　癸○○
　　　　　　寅○○
　　　　　　卯○○
　　　　　　丑○○
　　　　　　子○○
　　　　　　壬○○
　　　　　　ｊ○○○
　　　　　　Ｆ○○
　　　　　　地○○
　　　　　　宇○○
　　　　　　　　　　　　kat.
　　　　　　　　　　　　str.
　　　　　　Ｗ○○
　　　　　　Ｉ○○
　　　　　　庚○○○
　　　　　　Ｚ○○
　　　　　　亥○○
　　　　　　　　　　　　3號6.
　　　　　　ｃ○○
　　　　　　Ｅ○○
　　　　　　Ｂ○○
　　　　　　黃○○
　　　　　　　　　　　　8號
　　　　　　玄○○
　　　　　　Ｃ○○
　　　　　　　　　　　　180.
　　　　　　Ｄ○○
　　　　　　　　　　　　11樓.
　　　　　　Ａ○○
　　　　　　ｋ○○
　　　　　　丙○○○
　　　　　　Ｔ○○○
　　　　　　ｅ○○
　　　　　　Ｒ○○
　　　　　　Ｓ○○
　　　　　　ａ○○
　　　　　　Ｍ○○
　　　　　　　　　　　　之1號.
　　　　　　Ｕ○○
　　　　　　申○○○
　　　　　　Ｈ○
　　　　　　財政部國有財產局台灣省南區國稅局嘉義分局即劉
　　　　　　春養之遺產管理人
法定代理人　溫湖滴
訴訟代理人　甲○○
被　　　告　宙○○○
　　　　　　天○○
　　　　　　戊○○○
　　　　　　　　　　　　樓
　　　　　　Ｊ○○
　　　　　　Ｑ○○
　　　　　　　　　　　　之1號.
　　　　　　Ｐ○○
　　　　　　Ｖ○○
　　　　　　Ｘ○○
　　　　　　　　　　　　段48.
　　　　　　Ｏ○○
　　　　　　　　　　　　號
　　　　　　戌○○
　　　　　　未○○
　　　　　　Ｎ○○
　　　　　　ｈ○○
　　　　　　ｆ○○
　　　　　　　　　　　　之1
　　　　　　ｇ○○
　　　　　　　　　　　　巷8弄.
　　　　　　ｓ○○
　　　　　　丁○○
　　　　　　ｂ○
　　　　　　ｌ○○○
　　　　　　　　　　　　之6
　　　　　　ｉ○○
　　　　　　Ｓ○○
　　　　　　　　　　　　4號3.
　　　　　　辰○○
　　　　　　Ｌ○○
　　　　　　Ｋ○○
　　　　　　Ｙ○○
右當事人間請求分割共有物事件，於中華民國九十四年十二月十
九日經言詞辯論終結，本院判決如左：
    主  文
被告ｒ○○、Ｇ○○○、ｐ○○、ｑ○○、乙○○○、ｏ○○、
ｍ○○、ｎ○○、酉○○○、午○、己○○○、巳○、癸○○、
寅○○、卯○○、丑○○、子○○、壬○○、ｊ○○○、宙○○○、天○○，應就被繼承人戇所有坐落嘉義縣民雄鄉○○○段
一五九地號，地目旱，面積七四一○平方公尺土地之應有部分一
○八○○分之四五辦理繼承登記。
被告Ｌ○○、Ｋ○○、Ｙ○○、戊○○○，應就被繼承人劉燕福
即自恨所有留坐落嘉義縣民雄鄉○○○段一五九地號，地目旱
，面積七四一○平方公尺土地之應有部分一○八○○分之一○辦
理繼承登記。
被告辰○○、Ｊ○○、Ｑ○○、Ｐ○○、Ｖ○○、Ｘ○○、Ｏ○○，應就被繼承人自信所有坐落嘉義縣民雄鄉○○○段一五九
地號，地目旱，面積七四一○平方公尺土地之應有部分一○八○○分之九辦理繼承登記。
被告戌○○、未○○、Ｎ○○、ｈ○○、ｆ○○、ｇ○○、ｓ○○、丁○○、ｂ○、ｌ○○○、ｉ○○、Ｓ○○，應就被繼承人
對所有留坐落嘉義縣民雄鄉○○○段一五九地號，地目旱，面
積七四一○平方公尺土地之應有部分一○八○○分之一五辦理繼
承登記。
被告戌○○、未○○、Ｎ○○、ｈ○○、ｆ○○、ｇ○○、ｓ○○、丁○○、ｌ○○○、ｂ○、ｉ○○、Ｓ○○、Ｆ○○、地○○、宇○○、Ｗ○○、Ｉ○○、庚○○○、Ｚ○○、亥○○、ｃ
○○，應就被繼承人添發所有留坐落嘉義縣民雄鄉○○○段一
五九地號，地目旱，面積七四一○平方公尺土地之應有部分一○
八○○分之一五辦理繼承登記。
被告Ｅ○○、Ｂ○○、黃○○、玄○○、Ｃ○○、Ｄ○○、Ａ○○、ｋ○○、丙○○○、Ｔ○○○、ｅ○○、Ｒ○○、Ｓ○○、
ａ○○、Ｍ○○，應就被繼承人獅所有留坐落嘉義縣民雄鄉○○○段一五九地號，地目旱，面積七四一○平方公尺土地之應有
部分一○八○○分之四辦理繼承登記。
被告Ｕ○○、劉許圓月，應就被繼承人貴所有留坐落嘉義縣民
雄鄉○○○段一五九地號，地目旱，面積七四一○平方公尺土地
之應有部分一○八○○分之四辦理繼承登記。
兩造共有坐落嘉義縣民雄鄉○○○段一五九地號，地目旱，面積
七四一○平方公尺土地應予變賣，所得價金由兩造按如附表所示
應有部分比例分配之。
訴訟費用由兩造按如附表所示應有部分比例負擔。
    事實及理由
一、被告ｒ○○、Ｇ○○○、ｐ○○、ｑ○○、乙○○○、ｏ○○、ｍ○○、ｎ○○、酉○○○、午○、己○○○、巳○、
    癸○○、寅○○、卯○○、丑○○、子○○、壬○○、ｊ○○○、Ｆ○○、地○○、宇○○、Ｗ○○、Ｉ○○、庚○○○、Ｚ○○、亥○○、ｃ○○、Ｅ○○、Ｂ○○、黃○○、
    玄○○、Ｃ○○、Ｄ○○、Ａ○○、ｋ○○、丙○○○、Ｔ
    ○○○、ｅ○○、Ｒ○○、Ｓ○○、ａ○○、Ｍ○○、Ｕ○○、申○○○、Ｈ○、宙○○○、天○○、戊○○○、Ｊ○○、Ｑ○○、Ｐ○○、Ｖ○○、Ｘ○○、Ｏ○○、戌○○、
    未○○、Ｎ○○、ｈ○○、ｆ○○、ｇ○○、ｓ○○、丁○○、ｂ○、ｌ○○○、ｉ○○、Ｓ○○、辰○○、Ｌ○○、
    Ｋ○○、Ｙ○○經合法通知，未於言詞辯論期日到場，核無
    民事訴訟法第三百八十六條所列各款情形，爰依原告聲請，
    由其一造辯論而為判決。
二、本件原告起訴主張：坐落嘉義縣民雄鄉○○○段一五九地號
    ，地目旱，旱，面積七四一○平方公尺土地（以下簡稱系爭
    土地），為原告與如附表所示之人所共有，各別之應有部分
    分別如附表所示，而附表所載之部分原共有人，分別於附件
    所載之日期死亡，並應由附件所載之被告即各繼承人辦理繼
    承登記，此部分爰請求被告即附件所載之各繼承人分別就其
    被繼承人即原各共有人所有上開土地，各自之應有部分，辦
    理繼承登記。又系爭土地共有人間無法達成協議分割，復未
    訂立不分割契約，復查無不能分割之情事，且系爭土地辦妥
    繼承登記後，共有人數達七十餘人，如採原物分割之方式，
    徒增畸零地之產生。又系爭土地地目為旱，有礙分割後土地
    之利用，減低共有物之經濟價值，反而限制共有人對系爭土
    地農業經營之使用。為此請准以變價分割之方法，以所得價
    金按各共有人之應有部分比例分配於兩造。並聲明：如主文
    第一項至第八項，以及訴訟費用由被告負擔。
三、被告方面：
（一）被告財政部國有財產局台灣省南區國稅局嘉義分局即劉春
      養之遺產管理人表示原告之分割請求及變價分割之方案。
（二）被告ｒ○○、Ｇ○○○、ｐ○○、ｑ○○、乙○○○、ｏ
      ○○、ｍ○○、ｎ○○、酉○○○、午○、己○○○、巳
      ○、癸○○、寅○○、卯○○、丑○○、子○○、壬○○
      、ｊ○○○、Ｆ○○、地○○、宇○○、Ｗ○○、Ｉ○○
      、庚○○○、Ｚ○○、亥○○、ｃ○○、Ｅ○○、Ｂ○○
      、黃○○、玄○○、Ｃ○○、Ｄ○○、Ａ○○、ｋ○○、
      丙○○○、Ｔ○○○、ｅ○○、Ｒ○○、Ｓ○○、ａ○○
      、Ｍ○○、Ｕ○○、申○○○、Ｈ○、宙○○○、天○○
      、戊○○○、Ｊ○○、Ｑ○○、Ｐ○○、Ｖ○○、Ｘ○○
      、Ｏ○○、戌○○、未○○、Ｎ○○、ｈ○○、ｆ○○、
      ｇ○○、ｓ○○、丁○○、ｂ○、ｌ○○○、ｉ○○、Ｓ
      ○○、辰○○、Ｌ○○、Ｋ○○、Ｙ○○均未於言詞辯論
      期日到場，亦未提出書狀作何聲明或陳述。
四、法院之判斷：
（一）本件原告主張：系爭土地為原告與被告如附表所示之人所
      共有，各別之應有部分分別如附表所示，又系爭土地共有
      人間無法達成協議分割，復未訂立不分割契約，復查無不
      能分割之情事，業據其提出之系爭土地之土地登記簿謄本
      、戶籍謄本、繼承系統表、應有持分明細表等件為證，自
      堪信為真實。
（二）按因繼承、強制執行、公用徵收或法院之判決，於登記前
      已取得不動產物權者，非經登記不得處分其物權；又分割
      共有物，性質上為處分行為，依民法第七百五十九條規定
      ，共有不動產之共有人中有人死亡時，於其繼承人未為繼
      承登記前，固不得分割共有物，民法第七百五十九條及最
      高法院六十九年臺上字第一○一二號著有判例可資參照。
      查系爭土地，為原告與如附表所示之共有人所共有，又附
      表中部分原共有人，分別於各該備註欄所示之日期死亡，
      應由附件所示之人繼承，有卷附之土地登記簿謄本、戶籍
      謄本、除戶戶籍謄本、繼承系統表可按，揆諸前揭法條及
      判例意旨，原告為分割系爭土地，請求如附件所載之各繼
      承人分別就其被繼承人即各該原共有人所有上開土地，各
      自之應有部分，辦理繼承登記，核無不合，應予准許。
（三）又按不動產之共有人死亡，若無繼承人或繼承人之有無不
      明，經法院依民法第一千一百七十八條第二項規定，定六
      個月以上之期限，公告繼承人，命其於期限內承認繼承，
      而仍無繼承人承認繼承時，尚無民法第七百五十九條規定
      之適用，此觀民法第一千一百七十九條第一項第二款及民
      事訴訟法第一百六十八條規定自明。蓋當事人死亡，而無
      繼承人時，遺產管理人得代替繼承人之地位，進行訴訟；
      否則，關於分割共有物事件，將陷於不能分割之窘境，而
      妨害其他共人分割請求權之行使。至於最高法院六十八年
      八月二十一日六十八年度第十三次民事庭會議決議（二）
      ，及七十二年台上字第三八七九號判決，所稱「共有不動
      產之共有人中有人死亡時，於其繼承人未為繼承登記前，
      不得分割共有物」係指一般繼承情形，即共有人中有人死
      亡，而該死亡之人有得為繼承之人之情形而言，與當事人
      死亡，無繼承人或繼承人之有無不明而僅有遺產管理人者
      有別。因此，遺產管理人不論主動起訴或被動應訴，均得
      為分割共有物之當事人，即得以自已名義為遺產起或被訴
      。（八十三年十二月二十八日司法院 (八三)廳民四字第
      二三三七九號函參照）本件原共有人劉春養業已死亡，並
      已選任財政部國有財產局臺灣南區辦事處嘉義分處為其遺
      產管理人，有土地登記謄本可稽，是原告以財政部國有財
      產局臺灣南區辦事處嘉義分處為被告並無不合，應予敘明
      。
（四）按共有人如非因物之使用目的不能分割或契約約定有不分
      割期限者，得隨時請求分割共有物，又各共有人得隨時請
      求分割共有物，分割方法由各共有人協議行之，如不能協
      議決定者，自得請求法院為原物分配或變價分配，民法第
      八百二十三條第一項及第八百二十四條分別定有明文；又
      按裁判上定共有物分割之方法時，分配原物與變賣之而分
      配價金，孰為適當。法院本有自由裁量之權，不受任何共
      有人主張之拘束，最高法院二十九年上字第一七九二號判
      例意旨可資參照。經查，本件系爭土地面積為七千四百一
      十平方公尺，本件辦妥繼承登記後之共有人達七十餘人，
      自不適合以原物分割為其方割方法，且如採原物分割之方
      式，徒增小面積之土地產生，無助於所有人充分利用系爭
      土地之目的，反而限制所有人對此土地之使用。再者，原
      告主張變價分割，被告財政部國有財產局台灣南區辦事處
      嘉義分處（即劉春養之遺產管理人）亦於言詞辯論時表示
      ：同意原告之變價分割主張，其餘被告則均未到庭表示意
      見。從而，本院審酌上述一切情狀，揆諸前開說明，並參
      酌上開判例意旨所示，認為變賣系爭共有物，以價金分配
      於兩造之分割方法，為最妥適公允之分割方法，並能徹底
      解決共有關係，爰判決如主文第八項所示。
五、本件雖准原告之請求准予分割系爭土地，但被告等行為，按
    當時之訴訟程度，確為伸張或防衛其權利所必要，爰依民事
    訴訟法第八十一條第二款規定，命勝訴之原告亦負擔一部分
    之訴訟費用，併此敘明。
六、據上論結，本件原告之訴為有理由，依民事訴訟法第三百八
    十五條第一項、第八十一條第二款，判決如主文。
中　　華　　民　　國　　94　　年　　12　　月　　23　　日
                  民二庭法　官　林福來
以上正本係照原本作成
如對本判決上訴須於判決送達後20日內向本院提出上訴狀
中　　華　　民　　國　　94　　年　　12　　月　　23　　日
                            書記官　侯學義
附表：
┌─────┬──────┬────┬─────────┐
│共有人姓名│持       分 │應有面積│備              註│
├─────┼──────┼────┼─────────┤
│    憨  │四五／一○八│三○．八│繼承人詳如附件所示│
│          │○○        │七      │                  │
├─────┼──────┼────┼─────────┤
│ 自 恨  │一○／一○八│六．八六│繼承人詳如附件所示│
│即劉燕福  │○○        │        │                  │
├─────┼──────┼────┼─────────┤
│ 自 信  │九／一○八○│六．一七│繼承人詳如附件所示│
│          │○          │        │                  │
├─────┼──────┼────┼─────────┤
│    對  │一五／一○八│一○．三│繼承人詳如附件所示│
│          │○○        │○      │                  │
├─────┼──────┼────┼─────────┤
│ 添 發  │一五／一○八│一○．三│繼承人詳如附件所示│
│          │○○        │○      │                  │
├─────┼──────┼────┼─────────┤
│    獅  │四／一○八○│二．七四│繼承人詳如附件所示│
│          │○          │        │                  │
├─────┼──────┼────┼─────────┤
│    貴  │四／一○八○│二．七四│繼承人詳如附件所示│
│          │○          │        │                  │
├─────┼──────┼────┼─────────┤
│劉 春 養  │一／一○八○│○．六八│繼承人詳如附件所示│
│          │○          │        │                  │
├─────┼──────┼────┼─────────┤
│辛 ○ ○  │一○六七五／│七三二四│                  │
│          │一○八○○  │．二四  │                  │
├─────┼──────┼────┼─────────┤
│Ｈ    ○  │二二／一○八│一五．一│                  │
│          │○○        │○      │                  │
└─────┴──────┴────┴─────────┘
附件：
一、共有人憨於三十一年十一月十五日死亡，其繼承人有ｒ○○、Ｇ○○○、ｐ○○、ｑ○○、乙○○○、ｏ○○、ｍ○○、ｎ○○、酉○○○、午○、己○○○、巳○、癸○○、
    寅○○、卯○○、丑○○、子○○、壬○○、ｊ○○○、宙
    ○○○、天○○等人，有繼承系統表及戶籍謄本可按。迄今
    未辦理系爭土地之繼承登記。
二、共有人自恨即劉燕福於七十七年十一月七日死亡，其繼承
    人有ｄ○○（嗣亦於八十八年七月三十一日死亡，其部分由
    Ｌ○○、Ｋ○○、Ｙ○○繼承）、戊○○○等人，有繼承系
    統表及戶籍謄本可按。迄今未辦理系爭土地之繼承登記。
三、共有人自信於八十七年八月十二日死亡，其繼承人有辰○○、Ｊ○○、Ｑ○○、Ｐ○○、Ｖ○○、Ｘ○○、Ｏ○○等
    人，有繼承系統表及戶籍謄本可按。迄今未辦理系爭土地之
    繼承登記。
四、共有人對於六十九年七月九日死亡，其繼承人有戌○○、
    未○○、Ｎ○○、ｈ○○、ｆ○○、ｇ○○、ｓ○○、丁○○、ｂ○、ｌ○○○、ｉ○○、Ｓ○○等人，有繼承系統表
    及戶籍謄本可按。迄今未辦理系爭土地之繼承登記。
五、共有人添發於三十五年十月二十九日死亡，其繼承人有戌
    ○○、未○○、Ｎ○○、ｈ○○、ｆ○○、ｇ○○、ｓ○○
    、丁○○、ｌ○○○、ｂ○、ｉ○○、Ｓ○○Ｆ○○、地○○、宇○○、Ｗ○○、Ｉ○○、庚○○○、Ｚ○○、亥○○
    、ｃ○○等人，有繼承系統表及戶籍謄本可按。迄今未辦理
    系爭土地之繼承登記。
六、共有人獅於昭和二十年十月二十六日死亡，其繼承人有Ｅ
    ○○、Ｂ○○、黃○○、玄○○、Ｃ○○、Ｄ○○、Ａ○○
    、ｋ○○、丙○○○、Ｔ○○○、ｅ○○、Ｒ○○、Ｓ○○
    、ａ○○、Ｍ○○等人，有繼承系統表及戶籍謄本可按。迄
    今未辦理系爭土地之繼承登記。
七、共有人貴於七十五年十二月三日死亡，其繼承人有Ｕ○○
    、劉許圓月等人，有繼承系統表及戶籍謄本可按。迄今未辦
    理系爭土地之繼承登記。
